【裁判字號】    98,訴,2316
【裁判日期】    990225
【裁判案由】    優惠存款
【裁判全文】
臺北高等行政法院判決
                                      98年度訴字第2316號
                                    99年2 月4 日辯論終結
原      告  甲○○
訴訟代理人  陳哲民  律師
被      告  教育部
代  表  人  乙○○（部長）
訴訟代理人  丁○○
            戊○○
            丙○○（兼送達代收.
上列當事人間優惠存款事件，原告不服行政院中華民國98年9 月
7 日院臺訴字第0980093156號訴願決定，提起行政訴訟，本院判
決如下：
    主      文
原告之訴駁回。
訴訟費用由原告負擔。
    事實及理由
一、事實概要：
    原告原係國立花蓮高級商業職業學校護理教師，民國（下同
    ）92年申請自願退休，經被告以92年7 月8 日部授教中(六)字
    第0920511978號函核定自92年8 月1 日退休生效，支領月退
    休金，並以學校教職員退撫新制施行前之保險年資所計給之
    公保養老給付金額新臺幣（下同）1,495,073 元辦理優惠存
    款。嗣經被告依96年9 月11日護理教師因公保養老給付優惠
    存款事件提起訴願案之法律諮詢會議決議，清查前所核定已
    退休護理教師之公務人員保險年資及得辦理公保養老給付優
    惠存款金額後，以97年12月19日部授教中(六)字第0970520085
    號函（下稱原處分）知原告，以原告85年2 月1 日前參加公
    務人員保險年資為3 年11個月，經核算得辦理優惠存款之金
    額為430,650 元，溢存金額為1,064,423 元，應予減額，請
    原告於97年12月31日前至臺灣銀行辦理優惠存款減額事宜，
    屆時未辦理，將函請臺灣銀行逕予辦理減額；至有關溢領優
    惠存款政府補助利息差額部分，將另行函知繳回。原告不服
    ，提起訴願，遭決定駁回，遂提起本件行政訴訟。
二、原告主張略以：
    (一)原告為「法定機關編制內有給人員」，本應加入公務人員
      保險，縱參加私立學校教職員保險之年資，亦應併計得辦
      理優惠存款之公務人員保險之年資：
      1.按行政院於77年8月25日以台（77）忠授字第08504號函
        核定「自79年度起，私校專任護理教師待遇由政府支給
        」、被告另於77年12月3日以（77）軍字第63461號、78
        年4 月12日（78）軍字第16107 號函銓敘部以「私校護
        理教師薪資，業經行政院77年8 月25日以台（77）忠授
        字第08504 號函核定自78年8 月1 日起比照軍訓教官由
        政府支給，並列為教育部編制內人員……。」嗣銓敘部
        於78年4 月26日以（78）台華特一字第260720號函復被
        告「（私校護理教師）符合公務人員保險法第2 條所稱
        『法定機關編制內有給人員』之規定」。足見，任職私
        立學校之專任護理教師，屬被告法定編制內有給人員，
        應享有依公務員身分所得受之保障即福利，此亦有銓敘
        部95年9 月1 日部退三字第0952692451號函釋可稽。嗣
        依被告63年7 月31日台（63）軍字第20099 號函頒之「
        高級中等以上學校護理教師遴派任用遷調實施要點」第
        14條規定：「護理教師在公立學校依學校教職員退休條
        例辦理退休時，得憑介派令，併計其在私立學校服務之
        年資。」準此，依被告及銓敘部歷來函釋見解，私校護
        理教師係法定編制內有給人員，故被告介派至私立高級
        中學以上學校，嗣於公立學校辦理退休時，其服務年資
        應予併計，應無疑義。
      2.又被告早期曾認私校護理教師並非被告編制內人員，而
        銓敘部復基於當時法規規定私立學校教職員保險年資與
        公務人員保險年資不得併計，如私校護理教師驟然改參
        加公務人員保險可能損及權益等因素考量，於78年間以
        七九台華特一字第356304號函認私校護理教師暫維持參
        加私校教職員保險為宜。惟查，舊「公務人員保險法」
        於88年5 月29日修正，並變更名稱為「公教人員保險法
        」，且就在公務人員保險法修正名稱為公教人員保險法
        之同時，「私立學校教職員保險條例」亦經公布廢止，
        而廢止前該條例第3 條所定之被保險人（私立學校編制
        內有給、專任之教、職員），則已納入公教人員保險法
        第2 條第3 款，為該法之保險對象。準此足見，公教人
        員保險法之修正及私立學校教職員保險條例之廢止，乃
        係將二法合併，使學校教職人員之退休保險得一體適用
        公教人員保險法。依公教人員保險法第14條第2 項、第
        15條第1 項規定，88年5 月31日前曾投保私立學校教職
        員保險，而分別擁有公務人員保險之年資及私立學校教
        職員保險之年資者，於公教人員保險法修正施行後，應
        依該被保險人之意願，予以併計其嗣後依公教人員保險
        法投保之年資，再依合併計算後之保險年資，於同法第
        14條第1 項所定予以一次養老給付之資格成就時（依法
        退休、資遣者或繳付保險費滿15年並年滿55歲而離職退
        保），按同條第2 項規定之計算標準，請領一次養老給
        付。公教人員保險法既未區分公務人員保險或私立學校
        教職員保險，自係將公務人員保險年資與私立學校教職
        員保險年資，平等看待。從而，被告暨各市、縣政府教
        育局，於前開公教人員保險法修正施行後，對於曾任職
        私校護理教師並曾投保私立學校教職員保險，嗣後改派
        公立學校，且於88年5 月31日公教人員保險法生效之後
        辦理退休之「護理教師」，將先前私立學校教職員保險
        之年資，併計得辦理優惠存款之公務人員保險之年資。
      3.原告前參加國家考試合格，經被告分發派任至各學校服
        務，66年起任職於花蓮縣私立國光高級商工職業學校，
        自69年並由被告介派任職於同校，73年起雖歷任國立、
        私立高中職，惟均係在被告轄下，獲正式派令，核派至
        公、私立高中、高職擔任護理教師，揆諸前開被告及銓
        敘部函釋意旨，原告身分上地位，自始應屬法定機關編
        制內之人員，要無疑義。準此，原告自介派令生效日起
        即具公務人員身分，依法本應參加公務人員保險，惟因
        私立學校未能承辦公保業務，始權宜要求護理教師於介
        派至私立學校時應參加私校保險，不能因此即將參加公
        務員保險及私校保險之年資，於適用優惠存款時作不同
        之認定。否則無異係因行政機關之權宜措施，而剝奪原
        告依法本應獲得之公法上退休養老給付。況原告參加私
        立學校教職員保險，保費均仍須依照公務人員保險之標
        準繳付，更足見不能將護理教師投保私校保險之年資與
        一般私立學校教職員之年資等同而視。從而，原告既係
        由被告統一招考、任用及介派，並由政府編列預算負擔
        薪資，則其身分保障及退撫方式自應與一般公立學校教
        職員相同，始與法制相符。
    (二)學校退休教職員公保養老給付金額優惠存款要點（下稱公
      保優存要點）第2 點第3 款，並未排除護理教師於私校任
      職期間投保私校教職員保險年資，被告對該款之限縮解釋
      ，與國家有義務保障公務人員退休生活之意旨有違：
      1.公保優存要點第2 點第3 款固規定得辦理優惠存款之年
        資計算，係以「公務人員保險年資」為準，惟按司法院
        大法官會議釋字第434 號解釋意旨，護理教師既為法定
        機關編制內之有給人員，本質上依法即應加入公務人員
        保險。惟承前所論述，銓敘部係因舊法時代私立學校教
        職員保險年資與公務人員保險年資不得併計，故考量私
        校護理教師驟然改參加公務人員保險可能損及權益，權
        宜認私校護理教師暫維持參加私校教職員保險，但不能
        因即變更、限縮私校護理教師依法應得享有公務員福利
        及保障等權利。公保優存要點第2 點第3 款目的既在保
        障公教人員之退休生活，則凡被告編制內有給人員之依
        法投保年資均應屬該要點第2 點第3 款之公務人員保險
        年資，不應區別其係參加公務人員保險或私立學校教職
        員保險而有差別待遇。實則，該要點縱單純就文意加以
        解釋，亦未有刻意排除護理教師於私校任職期間投保私
        校教職員保險年資適用之旨，今被告限縮該款規定，認
        定任教私立學校年資不得辦理優存，顯有解釋不當及片
        面剝奪原告依法應獲退休金財產權之嫌，更與司法院釋
        字第455 號解釋宣示國家應保障公務員退休生活之意旨
        有違。
      2.況被告93年2 月11日台人三8485號函解釋，認私立學校
        教師若因特殊情事，其人事經費係政府編列預算支應者
        ，亦得參加公務人員保險，且私校教師參加公保期間之
        保險費如與公立學校教師相同，於退休時，其85年2 月
        1 日以前之公保養老給付得準用優惠存款。今私立學校
        聘用之教師既可參加公務員保險，原告係被告依法任用
        之教師，為被告法定編制內有給人員，竟未能參加公保
        ，又未能將其投保私立學校教職員保險期間年資適用或
        準用優惠存款，顯有違行政行為所應遵循之公法上平等
        原則，顯有差別待遇之情，而與行政程序法第6 條規範
        意旨不符。
      3.再者，公保養老給付金額優惠存款，係以公立學校退休
        教職員退休時之公保舊制年資養老給付最高月數，按當
        月保險俸（薪）給計算給付金額，參酌前揭制度緣起係
        考量公保養老給付與軍人保險之退伍終養，屬同一精神
        ，基於文武衡平原則，可知其制度目的乃在照顧教職員
        退休後之生活，俾維持一定之生活水平，乃屬退休金之
        一部，本質上係財產權，即應受憲法保障。準此，臺中
        高等行政法院93年度簡字第122 號判決意旨，亦肯認公
        保養老給付金額優惠存款之利率請求權亦屬公務員退休
        金請求權之一部分，益徵教職人員之財產，不論其係基
        於公法關係或私法關係而發生，國家均應予以保障，以
        安定教職人員之生活，俾能專心於教學。公保養老給付
        金額優惠存款性質上既為「退休金」之一部，且其適用
        對象牽涉全體軍公教人員，層面甚廣，事關國家對全體
        公教人員退休後之照護義務，並與退休軍公教人員及其
        眷屬生活之安定實密切相關，自屬涉及公共利益之重大
        事項，依司法院大法官會議釋字第246 、443 號解釋意
        旨，應有以法律或以法律授權之命令為依據之必要。詎
        被告於無法律明文規定及未有法律明確授權下，逕自發
        布優存要點，並以該要點第3 點之1 限縮退休教職員之
        養老給付得辦理優惠存款之金額，此無異限制、剝奪原
        告退休金請求，與前揭大法官會議解釋所揭示公務人員
        退休金及保險養老給付權利應屬法律保留事項之意旨有
        違。
    (三)又被告75年1 月23日台（75）人字第03277 號函即依據銓
      敘部75台華特三字第0490號函釋「私立學校教職員退休金
      及公保養老給付金額，不合比照公立學校教職員辦理優惠
      存款」，被告於75年間即知上開函釋，92年間核定原告相
      關退休年資時，亦知原告何時在私校任職、何時在公立學
      校任職，自無可能於96年清查時方始知悉之理，被告遲至
      97年以原處分撤銷原為之處分，顯己逾行政程序法第121
      條所定2 年期間。
    (四)綜上，原處分及訴願決定顯有違反平等原則、誠實信用原
      則、信賴保護原則、行政自我約束原則等公法上法律原則
      ，確屬違法不當。為此，提起本件訴訟，並聲明求為判決
      ：原處分及訴願決定均撤銷。
三、被告則辯以：
    (一)依公保優存要點第2 點辦理優惠存款，須合於下列各款條
      件：1.依學校教職員退休條例辦理退休。2.退休時所任職
      適用行政院訂定之全國軍公教員工待遇支給要點之公務人
      員俸額標準表支薪。3.依85年2 月1 日學校教職員退休條
      例修正施行前之公務人員保險年資所核發之養老給付。是
      以凡屬學校教職員退休者，其辦理優惠存款，均應符合上
      開要件為是。本件原告係準用學校教職員退休條例辦理退
      休，其退休時所任職國立花蓮高級商業職業學校適用行政
      院訂定之全國軍公教員工待遇支給要點之公務人員俸額標
      準表支薪，惟原告85年2 月1 日學校教職員退休條例修正
      施行前任職私立學校之期間係參加私立學校教職員保險，
      非公務人員保險，不符合上開公保優惠存款要點第3 點之
      要件，爰無法適用優惠存款要點。
    (二)另臺灣省政府教育廳75年2 月7 日教人字第20029 號函略
      以：銓敘部75臺華特三字第0490號函釋，私立學校教職員
      退休金及公保養老給付金額，不合比照公立學校教職員辦
      理優惠存款；再被告93年3 月15日台軍字第0930024123號
      函略以：有關教育部介派公立高中職以上學校護理教師，
      依學校教職員退休條例辦理退休者，依法請領之公保養老
      給付，得辦理優惠存款部分，限於85年1 月31日以前參加
      公務人員保險年資所核給部分始得辦理優惠存款。前揭規
      定皆未同意教育部介派私立學校擔任護理教師之年資得辦
      理優惠存款。
    (三)護理教師由被告招考介派至私校服務，係依其成績及意願
      非被告強制介派，另78年7 月31日前任職私立學校護理教
      師其薪資由學校負擔，且多數未納入學校編制員額，故無
      法參加私立學校教職員保險，亦無辦理退休法源依據，後
      因學校反應護理教師非學校聘任，且私立學校經費短絀不
      願負擔薪資，政府基於當時護理教師負責部分保防工作，
      於78年8 月1 日起改由政府負擔其薪資（惟係以編列私立
      學校獎補助款方式補助私立學校，與公立學校編列於人事
      費為其編制內人員不同）。因私校護理教師並非被告編制
      內人員，依法不合辦理公務人員保險，被告乃以79年2 月
      16日台（79）人字第6603號函、79年4 月16日台（79）人
      字第16552 號函、79年5 月26日台（79）人字第24249 號
      函釋以「私立學校專任護理教師前經銓敘部78年12月21日
      台華特一字第356304號書函同意在相關問題解決前仍參加
      私校教職員保險。至其加保事宜依78年12月22日私立學校
      教職員保險審議小組第29次委員會決議暫以護理教師職稱
      及本部核定比照教師之等級加保並一律溯自起薪日起繳費
      生效有案。」因此私立學校護理教師於88年5 月29日私立
      學校教職員保險納入公教人員保險法前，所任職私立學校
      期間均係參加私立學校教職員保險非公務人員保險無疑，
      爰其於依學校教職員退休條例辦理退休時，該段私立學校
      年資所核給之養老給付當無法辦理優惠存款。
    (四)原告所指被告63年7 月31日台(63)軍字第20099 號函頒布
      「高級中等以上學校護理教師遴派任用遷調實施要點」第
      14條規定，暨銓敘部95年9 月1 日部退三字第0952692451
      號函說明三之函釋，係指被告介派至私立高級中等以上學
      校服務之護理教師年資，得否於轉任公職時併計為公職年
      資或退休年資併計，與公保養老給付優惠存款無關。
    (五)又原告主張公教人員保險法第14條第2 項及第15條第1 項
      等規定，將先前私立學校教職員保險之年資，併計得辦理
      優惠存款之公務人員保險之年資。惟酌參鈞院97訴649 號
      退休護理教師優惠存款事件案判決書事實及理由五(三)1.之
      意旨可知原告之主張，委難憑採。
    (六)另原告主張依被告93年2 月11日台人(三)8485號函釋，原告
      投保私立學校教職員保險之年資應適用或準用優惠存款。
      惟該函解釋之對象，係關係人於「代用國中」教師期間參
      加私立學校教職員保險之保險年資所核發之養老給付，得
      否辦理優惠存款，依該函釋說明三復查…茲「代用國中」
      之性質雖仍屬私立學校，惟係配合政府政策而設置，且學
      校人事及辦公經費係由政府編列預算支應……故代用國中
      教師參加公教人員保險期間所繳納之保險費，如與公立學
      校相同，係由被保險人自付百分之35，政府補助百分之65
      者（不同於私立學校教師保險費之繳納，係由學校負擔百
      分之32.5），於準用學校教職員退休條例辦理退休時，其
      85年2 月1 日以前之公教人員保險年資所核發之養老給付
      ，亦得準用公保優存要點辦理優惠儲蓄。惟本案原告所任
      職之私立學校非上開函釋所指之「代用國中」，且其所參
      加之私立學校教職員保險，依私立學校教職員保險條例第
      10條第1 項之規定，與上開函釋所規定之保費結構並不相
      同，故原告之主張不可採。
    (七)又原告主張被告行使撤銷權有違行政程序法第121 條第1
      項規定之2年除斥期間。惟被告審認教育人員之公保養老
      給付得辦理優惠存款金額之核定，實際得領取之公保養老
      給付金額及得辦理優惠存款之額度，於95年2 月15日教育
      人員退休所得合理化改革方案實施前（本案原告係於95年
      2 月15日前退休）係由中央信託局（96年7 月1 日與臺灣
      銀行股份有限公司合併，以臺灣銀行股份有限公司為存續
      公司，下稱臺灣銀行）依所留存當事人之投保紀錄核算，
      並逕為通知退休人員，然臺灣銀行於97年4 月16日銀公保
      乙字第09700135261 號函中敘明：按貴機關所函送之退休
      核定函副本，配合註記公保養老給付中得優惠存款金額之
      事項，因有誤認係本行所作之行政處分，而衍生訴願管轄
      權之爭議……本行自97年5 月1 日起，歉難再配合辦理，
      因此自97年5 月1 日以後，公保養老給付優惠存款金額註
      記方式改由被告於退休核定函中直接註記。故被告自始不
      知原告之養老給付優惠存款未符合辦理優惠存款要件，嗣
      後經被告依96年9 月11日護理教師因公保養老給付優惠存
      款事件提起訴願案之法律諮詢會議紀錄決議，清查前所核
      定已退休護理教師之公務人員保險年資及得辦理公保養老
      給付優惠存款金額後，始發現有溢核原告85年2 月1 日前
      參加公務人員保險年資及其得辦理公保養老給付優惠存款
      金額之情事，是被告於97年12月19日通知原告撤銷違法溢
      核之授益行政處分，尚無違反行政程序法第121 條第1 項
      2 年除斥期間之規定。
    (八)再者，原告主張原處分及訴願決定有違平等原則、信賴保
      護原則等。惟鈞院97訴2160號理由四(三)、97訴1837號理由
      五(一)3.均已詳述不足採信之理由，同理本案原告之主張，
      亦非可採。復參以優惠存款制度之形成及沿革，實乃一項
      政策性之補助措施，於審酌政府財力負擔及各類公務人員
      待遇類型等因素，考量整體公益衡平原則，並兼顧退休公
      教人員之實質權益保障，在政府補助性支出之資源有限情
      況下，主管機關自得本其權責就適用對象與範圍，為必要
      及限定性之分配，以期有限之資源發揮最大之效益。是此
      一要點之適用，自不得再任意擴大其適用範圍。鈞院98訴
      1572號退休護理教師優惠存款事件案判決理由七(一)亦採同
      見解。綜上論述，原處分及訴願決定並無違誤等語，資為
      抗辯，並求為判決駁回原告之訴。
四、查前揭事實概要所載之事實，以及原告先後擔任私立國光高
    級商工職業學校（任職起訖年月：66年8 月至73年1 月）、
    私立海星高級中學（任職起訖年月：73年2 月至76年9 月）
    、國立玉里高級中學（原名臺灣省立玉里高級中學，任職起
    訖年月：76年9 月至80年8 月）、私立四維高級中學（任職
    起訖年月：80年8 月至85年7 月）、國立花蓮高級商業職業
    學校（任職起訖年月：89年2 月至92年8 月）護理教師，原
    告任職私立學校期間係加入前私立學校教職員保險，任職國
    立學校期間係加入公務人員保險等情，為兩造所不爭執，並
    有被告92年7 月8 日部授教中（六）字第0920511978號核定
    原告退休函、學校教職員退休事實表、學校教職員月退休金
    證書、公教人員保險養老給付通知書、被告96年9 月11日護
    理教師因公保養老給付優惠存款事件提起訴願案之法律諮詢
    會議紀錄等在原處分卷可稽，堪認為真實。
五、歸納兩造上述之主張，本件爭執之重點在於：原告任職私立
    學校並依私立學校教職員保險條例加入前私立學校教職員保
    險期間之年資，可否計入公保優存要點第2 點第3 款規定之
    公務人員保險年資？被告以原處分撤銷原為之處分，於法有
    無違誤？茲分述如下：
    (一)關於加入前私立學校教職員保險期間之年資可否計入公保
      優存要點第2 點第3 款規定之公務人員年資部分：
      1.按88年5 月29日廢止之私立學校教職員保險條例第3 條
        規定：「私立學校編制內有給、專任之教、職員參加私
        立學校教、職員保險（以下稱本保險）為被保險人，…
        …。」又原公務人員保險法第2 條第1 項規定：「本法
        所稱公務人員，為法定機關編制內之有給人員。」第6
        條規定：「公務人員應一律參加保險為被保險人……。
        」嗣該法於88年5 月29日修正並更名為公教人員保險法
        ，其第2 條規定：「本保險之保險對象包括下列人員：
        ……三、依私立學校法規定，辦妥財團法人登記，並經
        主管教育行政機關核准立案之私立學校編制內之有給專
        任教職員。」次按，公保優存要點第1 點規定：「公立
        學校退休教職員公保養老給付金額辦理優惠存款，依本
        要點行之。」第2 點規定：「依本要點辦理優惠存款，
        須合於下列各款條件：(一)依學校教職員退休條例辦理退
        休。(二)退休時所任職適用行政院訂定之全國軍公教員工
        待遇支給要點之公務人員俸額標準表支薪。(三)依中華民
        國85年2 月1 日學校教職員退休條例修正施行前之公務
        人員保險年資所核發之養老給付。」第3 點規定：「依
        本要點辦理優惠存款之公務人員保險年資及養老給付辦
        理優惠存款最高月數標準，依附表規定辦理。」而依其
        附表「學校教職員退撫新制實施前公保年資及養老給付
        辦理優惠存款最高月數標準表」所載，退撫新制施行前
        公保年資為3 年者，優惠存款最高月數為10個月。
      2.依上開規定可知，88年5 月31日公教人員保險法修正施
        行前，私立學校教職員係依上開已廢止之私立學校教職
        員保險條例參加私立學校教職員保險，不得參加公務人
        員保險；至於公立學校退休教職員公保養老給付，配合
        學校教職員退撫新制之實施，限於85年1 月31日以前參
        加公務人員保險年資所核給部分，始得辦理優惠存款。
        另參以退休公務人員退休金優惠存款制度，係因早期公
        務人員待遇微薄，退休所得偏低，為照顧退休人員生活
        所建立，而退休公教人員公保養老給付優惠存款制度，
        亦係基於上述因素，由銓敘部於63年12月17日訂定「退
        休公務人員公保養老給付金額優惠存款要點」、行政院
        64年2 月3 日行政院台64財字第989 號令發布公保優存
        要點後開辦；並審諸公保養老給付優惠存款，非公教人
        員保險法所定給付項目，其超額利息係由退休金支給機
        關編列預算支應，足知優惠存款制度乃屬政府政策性之
        補助措施，與退休金及養老給付之核給性質不同，於政
        府「補助性支出」之資源有限情況下，主管機關之被告
        自得審酌政府財政收支情形，考量整體衡平與公益原則
        ，本於權責就適用之對象與範圍，作必要及限定性之分
        配，以期有限資源發揮最大之效益。準此，被告訂頒之
        公保優存要點第2 點第3 款既明定辦理優惠存款須符合
        「85年2 月1 日學校教職員退休條例修正施行前之公務
        人員保險年資所核發養老給付」之要件，自以85年2 月
        1 日前參加公務人員保險之年資始得計入，原告依已廢
        止之私立學校教職員保險條例加入私立學校教職員保險
        期間之年資，因非屬參加公務人員保險年資，被告不予
        計入，洵屬有據。
      3.原告主張公保養老給付優惠存款屬退休金之一部，受憲
        法保障，應以法律或以法律授權之命令定之，被告無法
        律授權逕自發布公保優存要點，有違司法院釋字第246
        號、443 號解釋意旨，且就參與公務人員保險與私立學
        校教職員保險者為差別待遇，違反平等原則云云，應係
        出於對公保養老給付優惠存款性質及該制度之誤解，尚
        不足採。又公保優存要點第2 點就得辦理優惠存款之要
        件規定明確，且該規定於88年5 月29日公教人員保險法
        修正並更名而將私立學校教師納入後，迄未修正，顯係
        有意排除以私立學校教職員保險年資取得之養老給付，
        故原告以該要點第2 點第3 款文義未有刻意排除私校任
        職期間投保私校教職員保險年資適用之旨，主張被告限
        縮解釋不當，且與國家應保障公務員退休生活意旨有違
        乙節，亦無足取。
      4.另原告雖主張護理教師係由被告介派並支付薪資，屬被
        告法定編制內有給人員，自介派令生效日起即具公務人
        員身分，應享有與公務員及公立學校教職員相同之保障
        與福利云云。惟被告辦理護理教師之介派，係依其成績
        及志願辦理分發，並非以公權力強制介派，此觀被告63
        年7 月31日台（63）軍字第20099 號函頒「高級中等以
        上學校護理教師遴派任用遷調實施要點」之規定即明（
        見被告答證10），且依該條例第6 條規定，介派之護理
        教師，其薪給待遇、獎懲、福利等係比照同級學校一般
        教師等同待遇辦理，因此介派任職私立學校之護理教師
        ，自應比照私立學校教師有關規定，包含參加私立學校
        教職員保險，介派任職公立學校教師即應比照公立學校
        教師有關規定，並參加公務人員保險。而由政府負擔薪
        資部分，則係因78年7 月31日前任職私立學校護理教師
        薪資由學校負擔，且多數未納入學校編制員額，無法參
        加私立學校教職員保險，亦無辦理退休法源依據，復因
        學校反應護理教師非學校聘任，且私立學校經費短絀，
        不願負擔薪資，政府基於當時護理教師負責部分保安工
        作，乃於78年8 月1 日起由政府負擔護理教師薪資，惟
        係以編列私立學校獎補助款方式補助私立學校，與公立
        學校編列於人事費，為其編制內人員不同等情，已據被
        告辯明在卷，並有被告79年2 月16日台（79）人字第
        6603 號 、79年4 月16日台（79）人字第16552 號、79
        年5 月26日台（79）人字第24249 號函在卷可參（見被
        告答證9 ），是原告上開主張核不足採。
      5.至原告所引「高級中等以上學校護理教師遴派任用遷調
        實施要點」第14條規定：「……護理教師在公立學校依
        學校教職員退休條例辦理退休時，得憑介派令，併計其
        曾在私立學校服務之年資。」暨銓敘部95年9 月1 日部
        退三字第0952692451號函（見被告答證11）就被告介派
        至私立學校之護理教師，於公立學校辦理退休時之服務
        年資，同意併計為退休年資之意見，均係針對退休年資
        之計算，與本件公保養老給付優惠存款公務人員保險年
        資之計算無關；原告另引被告93年2 月11日台人三字第
        8485號函，則係就退休教師擔任私立學校「代用國中」
        教師期間，參加私立學校教職員保險年資所核發之養老
        給付，是否辦理優惠存款所為之解釋，與本件情形亦屬
        有間，非可援用，併此敘明。
    (二)關於原處分於法有無違誤部分：
      1.查原告先後擔任私立國光高級商工職業學校（任職起訖
        年月：66年8 月至73年1 月）、私立海星高級中學（任
        職起訖年月：73年2 月至76年9 月）、國立玉里高級中
        學（任職起訖年月：76年9 月至80年8 月）、私立四維
        高級中學（任職起訖年月：80年8 月至85年7 月）、國
        立花蓮高級商業職業學校（任職起訖年月：89年2 月至
        92年8 月休退止）護理教師，原告任職私立學校期間係
        加入前私立學校教職員保險，任職國立學校期間係加入
        公務人員保險，業經認定如前，從而被告於重新查後，
        發現原告85年2 月1 日前參加公務人員保險年資僅3 年
        11個月，依公保優存要點第3 點之附表規定，優惠存款
        最高月數為10個月，得辦理優惠存款之金額為430,650
        元，有溢存1,064,423 元之違法情事，乃以原處分予以
        減額1,064,423 元，並通知原告應於97年12月31日前至
        臺灣銀行辦理優惠存款減額事宜，揆諸首揭規定，尚無
        不合。
      2.原告雖主張被告撤銷原核定之違法處分已逾行政程序法
        第121 條所定2 年除斥期間，且違反信賴保護原則云云
        。惟查：
        (1)關於違反信賴保護原則乙節：
          A.按行政程序法第117 條規定，對於違法行政處分，
            於法定救濟期間經過後，除撤銷對公益有重大危害
            ，或受益人無行政程序法第119 條所列信賴不值得
            保護之情形，而信賴授予利益之行政處分，且信賴
            利益顯然大於撤銷所欲維護之公益者外，被告得依
            職權為一部或全部之撤銷。而原告是否有值得保護
            之信賴，除依行政程序法第119 條規定要件判斷外
            ，於提供金錢給付之情形，尚須就受益人有無因該
            金錢之給付而耗用，或作成不能回復或難於回復之
            財產處置，且其間須有因果關係等為綜合判斷，若
            僅消極受領給付，而非積極為上開行為者，即難認
            有信賴表現，自無信賴保護原則之適用。
          B.查本件原告僅係消極受領被告所核定公保養老給付
            優惠存款金額之利息，其並未指出及舉證因該優惠
            存款金額之利息受領，而有如何之耗用行為，或作
            成不能回復或難於回復之財產處置，自難認其信賴
            原違法授予利益之行政處分而值得保護。又按學校
            退休教職員公保養老給付優惠存款金額核定，事涉
            公保給付優存要點法秩序及整體學校退休教職員權
            益之衡平，被告依行政程序法第117 條規定行使撤
            銷權，對公益尚無重大危害，自得依職權撤銷違法
            溢核原告之公務人員保險年資及其得辦理公保養老
            給付優惠存款之金額。原告稱原處分違反信賴保護
            原則云云，要不足採。
        (2)關於違反行政程序法第121條規定乙節：
          A.依行政程序法第121 條第1 項規定，第117 條之撤
            銷權，應自原處分機關或其上級機關知有撤銷原因
            時起2 年內為之。
          B.本件被告係依教育部96年9 月11日護理教師因公保
            養老給付優惠存款事件提起訴願案之法律諮詢會議
            決議，清查前所核定已退休護理教師之公務人員保
            險年資及得辦理公保養老給付優惠存款金額後，始
            發現有溢核原告85年2 月1 日前參加公務人員保險
            年資及其得辦理公保養老給付優惠存款金額之情事
            ，業據被告提出前開會議紀錄附卷可稽。是被告於
            97 年12 月19日作成原處分予以減額1,064,423 元
            ，而撤銷原違法溢核部分之處分，尚無違反行政程
            序法第121 條第1 項之2 年除斥期間規定。
          C.原告雖以被告75年1 月23日台（75）人字第03277
            號函據銓敘部75台華三字第0490號函釋，已指明私
            立學校教職員退休金及公保養老給付金額，不合比
            照公立學校教職員辦理優惠存款（見被告答證7 ）
            ，主張被告於92年7 月8 日為原核定時即應知悉違
            法，97年12月19日始以原處分撤銷，已逾2 年除斥
            期間云云。惟原告所引上開函釋，僅得證明被告於
            75年間已就私立學校教職員退休金及公保養老給付
            金額不得比照公立學校教職員辦理優惠存款而為解
            釋，此與被告是否知悉原為核定是否違法無涉，亦
            即被告於75年間為上開函釋之事實，不能證明被告
            於92年間為原核定時即知悉所為之核定有違法情事
            。況被告92年7 月8 日部授教中（六）字第0920
            511978號核定原告退休函及所發予原告學校教職員
            月退休金證書內，並無記註公保養老給付優惠存款
            金額，有上開核定函及學校教職員月退休金證書在
            卷可考，並參以臺灣銀行97年4 月16日銀公保乙字
            第09700135261 號函已載明「關於本行核發貴機關
            所屬各級學校退休教職員之公教人員保險（以下簡
            稱公保）養老給付時，於公保養老給付（退休）通
            知書上，按貴機關所函送之退休核定函副本，配合
            註記公保養老給付中得優惠存款金額之事項，因有
            誤認係本行所作之行政處分，……本行自97年5 月
            1 日起，歉難再配合辦理」等語（見被告答證15）
            ，足認被告稱公保優惠存款金額係由原中央信託局
            人員依留存之投保紀錄核算，其自始不知原告優惠
            存款不符要件，係於清查後始知悉，非屬無據，堪
            予採信，原告上開主張，洵不足採。
六、綜上所述，原告所訴各節，均非可採，原處分並無違誤，訴
    願決定遞予維持，亦無不合，原告徒執前詞，訴請撤銷，為
    無理由，應予駁回。
七、本件事證已臻明確，兩造其餘攻擊防禦方法均與本件判決結
    果不生影響，故不逐一論述，併此敘明。
據上論結，本件原告之訴為無理由，依行政訴訟法第98條第1 項
前段，判決如主文。
中    華    民    國    99    年     2    月   25     日
                    臺北高等行政法院第五庭
                              審判長法  官  黃清光
                                    法  官  周玫芳
                                    法  官  程怡怡
上為正本係照原本作成。
如不服本判決，應於送達後20日內，向本院提出上訴狀並表明上
訴理由，如於本判決宣示後送達前提起上訴者，應於判決送達後
20日內補提上訴理由書（須按他造人數附繕本）。
中    華    民    國    99    年     3    月    1     日
                                    書記官  張正清


司法院資訊處製作；財團法人民間司法改革基金會備份。
